【裁判字號】    89,台上,4278
【裁判日期】    890720
【裁判案由】    偽造文書
【裁判全文】
最高法院刑事判決                              八十九年度台上字第四二七八號
    上  訴  人  丁○○
                甲○○
                乙○○
    右  一  人
    選任辯護人  舒輔賢律師
右上訴人等因偽造文書案件，不服台灣高等法院台中分院中華民國八十七年一月二十
三日第二審判決（八十六年度上訴字第二七五二號，起訴案號：台灣台中地方法院檢
察署八十六年度偵字第九九二七號，移送併辦案號：台灣嘉義地方法院檢察署八十六
年度偵字第四二三一號），提起上訴，本院判決如左：
    主  文
原判決撤銷，發回台灣高等法院台中分院。
    理  由
本件原判決認定ＲＡＭＳＹＡＨ（印尼國籍）與ＦＯＯＢＩＮＧＯＮ（馬來西亞國籍
，均已判刑定讞）與上訴人丁○○、乙○○、甲○○及丙○○（撤回上訴）、劉幸彥
、林福枝、郭時哲、劉忠誠、林玉女（另案審理）、詹益卿（另由檢察官偵辦）暨不
詳姓名年籍者，約十餘人，共組詐欺集團，基於共同意圖為自己不法之所有之概括犯
意，自民國七十七年間起至八十六年四月二十五日止，每次以四至六人為一組，連續
在台北市、台中市、彰化縣市等地向林素勤、吳俊億、林鈺榮、陳新發、蔡陳金牙、
洪文樸、李能德、黃尚淵、鄭瑞明、陳耀雄、劉清、吳陳玉米、林金山、賴明哲、蔡
秀禎、劉進春、吳金全、王萬順、曾育賢、胡圓等人詐賭，得款共計新台幣（下同）
一億四千零六十萬元，又於八十一年五月間至八十六年三月十二日止，在台北市、台
中市、高雄市、花蓮市、雲林縣等地向林鈺榮、陳新發、劉清、劉進春、吳金全、王
萬順、陳尚芳詐賭，得款共計三千零二十萬元。其間ＲＡＭＳＹＡＨ與ＦＯＯＢＩＮ
ＧＯＮ、丁○○、乙○○、丙○○、甲○○等人又基於共同之犯意，由丙○○持其於
八十六年三、四月間在台中市○○路曉明女中附近所拾獲張能賦遺失之身分證，據為
己有後，並在台中市偽刻張能賦印章，而於同年四月二十七日向柯杏枝之代理人柯舜
文承租台中市○區○○街七十九號六樓之二室作為詐欺胡圓之場所，丙○○並於租賃
契約書上偽造張能賦印文四枚、署押二枚，提出行使，足生損害於張能賦。嗣經警查
獲等情。因而維持第一審論處上訴人等共同行使偽造私文書，足以生損害於他人罪刑
（丁○○累犯）之判決，駁回其等在第二審之上訴，固非無見。惟查：(一)共犯之成立
，除共同實施犯罪行為者外，其就他人之行為負共犯之責者，以有意思聯絡為要件，
若事前並未合謀，實施犯罪行為之際，又係出於行為者獨立之意思，即不負共犯之責
。本件原判決認定上訴人等就原判決附表二所示十三次及附表三所示七次詐欺犯行暨
行使偽造文書犯行均有犯意之聯絡及行為之分擔或以自己共同犯罪之意思，事先同謀
，而由其中一部分人實施犯罪，皆為共同正犯；然卷查丁○○僅坦承原判決附表二編
號六、七、八、十二、十三所示之犯行；乙○○則坦承原判決附表二編號三、六、七
、十一、十三所示之犯行；甲○○亦僅坦承原判決附表二編號十一及十三所示之犯行
。其餘否認犯行部分均未見被害人有明確之指認。且本件犯罪時間長達約九年，究竟
上訴人等與其餘共犯於何時在何地謀議共組詐欺集團？第一審判決既未於事實欄為詳
細之記載亦未於理由欄說明其所憑之依據。其將上訴人等否認犯行部分概以同謀共同
正犯論處，自有判決理由不備之違誤。原判決未加糾正，逕予維持，自屬可議。(二)犯
罪事實應依證據認定，有罪之判決書內並應將認定犯罪事實所憑之證據，於理由內記
載，為刑事訴訟法第一百五十四條、第三百十條第一款所明定，此項證據，自係指實
際上確係存在，就該案卷宗不難考見者而言。原判決事實認定上訴人等於八十一年五
月間至八十六年三月十二日止，在台北市、台中市、高雄市、花蓮市、雲林縣等地向
林鈺榮、陳新發、劉清、劉進春、吳金全、王萬順、陳尚芳詐賭，得款三千零二十萬
元部分。無非以該等事實業經台灣台中地方法院另案審認明確，有該院八十六年度訴
字第一一四○號判決影本附卷可查為其論據（見原判決理由一）。但卷查第一審並未
影印該案卷宗或判決書附卷。致第一審判決所憑之證據難以考見。究竟被害人林鈺榮
、陳新發、劉清、劉進春、吳金全、王萬順、陳尚芳等人有無指認上訴人等向渠等詐
賭？事實尚欠明瞭，原審未待調查清楚，即行維持第一審之判決，其適用法律是否妥
適？本院無從揣斷。(三)有罪判決書事實之記載不僅應記載犯罪之行為，舉凡犯罪之時
、日及地點與適用法律有關者，應依法認定予以明確之記載，方足為適用法律之根據
。原判決事實欄記載上訴人等犯罪之時間，前曰：自七十七年間起至八十六年四月二
十五日止，後曰：自七十七年間起至八十六年五月一日止（見原判決附表二編號十三
）；犯罪之地點，前謂：於八十六年四月二十七日向柯杏枝承租台中市○區○○街七
十九號六樓之二室作為詐欺胡圓之埸所，後謂：向胡圓詐欺之地點係在彰化縣永靖鄉
○○村○○路一九六巷七號（見原判決附表編號十三）。其前後所記載之事實不相一
致，併嫌疏誤。以上為上訴意旨所指摘及本院得依職權調查之事項，應認原判決有撤
銷發回更審之原因。
據上論結，應依刑事訴訟法第三百九十七條、第四百零一條，判決如主文。
中      華      民      國    八十九    年      七      月     二十     日
                              最高法院刑事第六庭
                                  審判長法官  黃  正  興
                                        法官  陳  東  誥
                                        法官  張  春  福
                                        法官  韓  金  秀
                                        法官  吳  信  銘
      右正本證明與原本無異
                                              書  記  官
中      華      民      國    八十九    年      七      月    二十四    日


司法院資訊處製作；財團法人民間司法改革基金會備份。
